臺灣高等法院刑事裁定
110年度毒抗字第1415號
抗  告  人
即  被  告  羅正達



上列抗告人即被告因聲請施以強制戒治案件，不服臺灣桃園地方
法院110年度毒聲字第1623號，中華民國110年9月24日裁定（聲
請案號：臺灣桃園地方檢察署110年度毒偵字第2004號），提起
抗告，本院裁定如下：
    主  文
抗告駁回。
    理  由
一、原裁定意旨略以：抗告人即被告羅正達前因施用第二級毒品
    案件，經原審法院以110年度毒聲字第655號裁定送觀察、勒
    戒後，認有繼續施用毒品傾向，爰依毒品危害防制條例第20
    條第2項後段規定，裁定被告令入戒治處所施以強制戒治，
    其期間為6個月以上，至無繼續強制戒治之必要為止，但最
    長不得逾1年等語。
二、抗告意旨略以：立法規定受觀察勒戒人如受評估有繼續施用
    毒品之傾向者，應裁定接受強制戒治處分，最長不得逾1年
    ，其目的無非係考量受勒戒處分之人，恐無法於1年之短期
    間內戒除毒癮。被告目前於臺北監獄服刑中，應執行有期徒
    刑5年才有呈報假釋機會，勒戒期間經2次醫生評估，過程僅
    短短9分鐘即完成，評估形同虛設。而被告5年後才有機會重
    返社會，依此評估被告4年後有再施用毒品傾向，顯有違背
    前開立法意旨，且逾越科刑範例，為罪罰不相當之裁定，爰
    提起抗告，請求撤銷原裁定，更為適當之裁定云云。　
三、按犯施用第一、二級毒品之罪者，檢察官應聲請法院裁定，
    令被告入勒戒處所觀察、勒戒，其期間不得逾2月；觀察、
    勒戒後，檢察官依據勒戒處所之陳報，認受觀察、勒戒人有
    繼續施用毒品傾向者，檢察官應聲請法院裁定令入戒治處所
    強制戒治，其期間為6個月以上，至無繼續強制戒治之必要
    為止，但最長不得逾1年，毒品危害防制條例第20條第1項、
    第2項後段規定明確。至於有無繼續施用毒品傾向之評估標
    準，乃以受勒戒人勒戒後之結果，併參酌勒戒前之各種情況
    ，作為評估之依據。依法務部於110年3月26日以法矯字第11
    006001760號函修正頒布「有無繼續施用毒品傾向評估標準
    紀錄表」、「有無繼續施用毒品傾向評估標準評分說明手冊
    」，上開評分說明手冊載明判定之原則：「受觀察勒戒人入
    所後，經過2週時間的觀察、勒戒，由處所及醫療人員依據
    其各項紀錄、資料及觀察勒戒期間之行為表現，加以評分。
    在勒戒人入所4-6週後，可再做一次評估以做必要之評分修
    正。每一大項皆有靜態因子與動態因子。先以靜態因子分數
    評分，靜態因子分數總分在60分（含）以上為『有繼續施用
    毒品傾向』；60分以下，與動態因子分數相加，如果總分在6
    0分（含）以上，為『有繼續施用毒品傾向』」，又評估標準
    紀錄表及說明手冊中「前科紀錄與行為表現」之第1題及第3
    題之計分方式修正如下(餘無修正)：㈠第1項「毒品犯罪相關
    司法紀錄」：計分方式修正為每筆(次)5分，總分上限為10
    分；㈡第3項「其他犯罪相關紀錄」：計分方式修正為每筆(
    次)2分，總分上限為10分。故被告有無繼續施用毒品傾向，
    係依具體個案之臨床實務及相關事證等情綜合判定，有其相
    當之專業依據及標準，且涉及專門醫學，又衡酌強制戒治之
    目的，係為協助施用毒品者戒斷毒品之心癮及身癮所為之一
    種保安處分，而該評估標準係將與判斷有無繼續施用傾向之
    相關因素加以列舉及量化，適用於每一位受觀察、勒戒處分
    之人，具一致性、普遍性、客觀性，以利執法者判定受勒戒
    人有無繼續施用毒品傾向，且避免執法者之判斷流於恣意，
    倘其評估由形式上觀察，無擅斷或濫權等明顯不當之情事，
    法院宜予尊重。
四、經查：　　
  ㈠被告前因施用第二級毒品，經原審法院以110年度毒聲字第65
    5號號裁定將其送勒戒處所執行觀察、勒戒處分，嗣經法務
    部○○○○○○○○附勒戒所評分結果：⑴前科紀錄與行為表現部分
    合計為30分：毒品犯罪相關司法紀錄「3筆」計10分、首次
    毒品犯罪年齡為「20歲以下」計10分、其他犯罪相關紀錄「
    20筆」計10分、入所時尿液毒品檢驗為「無藥物反應」計0
    分，上開4項靜態因子合計為30分；所內行為表現之動態因
    子評定為「無重度違規、無輕中度違規、無持續於所內抽菸
    」，計0分；⑵臨床評估部分合計為26分：多重毒品濫用為「
    有，種類：安非他命、K他命」計10分、合法物質濫用為「
    有，種類：菸」計2分、使用方式為「無注射使用」計0分、
    使用年數為「超過1年」計10分，上開4項靜態因子合計為22
    分；精神疾病共病（含反社會人格）經評定為「無」計0分
    、臨床綜合評估（含病識感、動機、態度、就醫意願）：CG
    I，評定為「中度」計4分，上開2項動態因子合計為4分；⑶
    社會穩定度部分為7分：工作為「兼職工作（園藝）」計2分
    、家人藥物濫用為「無」計0分；入所後家人是否訪視為「
    無」計5分、出所後是否與家人同住為「是」計0分。以上⑴
    至⑶部分之總分合計為63分（靜態因子共計54分，動態因子
    共計9分），經評定為「有繼續施用毒品傾向」等情，有法
    務部○○○○○○○○110年9月13日新戒所衛字第11007012950號函
    暨檢附之有無繼續施用毒品傾向證明書、有無繼續施用毒品
    傾向評估標準紀錄表在卷可稽（110年度毒偵字第2004號卷
    第34至37頁）。
　㈡抗告意旨稱評估過程僅有幾分鐘，評估形同虛設云云。惟查
    ，新店戒治所附勒戒所人員評估被告是否有繼續施用毒品傾
    向，係以「毒品犯罪相關司法紀錄」、「首次毒品犯罪年齡
    」、「其他犯罪相關紀錄」、「入所時尿液毒品檢驗」、「
    所內行為表現」、「物質使用行為」、「合法物質濫用」、
    「使用年數」、「臨床綜合評估（含病識感、動機、態度、
    就醫意願）」、「工作」、「家庭」等靜態因子、動態因子
    綜合評估。無繼續施用毒品傾向證明書及評估標準紀錄表所
    載之綜合判斷結果，係該所相關專業知識經驗人士於被告入
    所執行觀察、勒戒期間，依其本職學識就被告之前科紀錄及
    行為表現、臨床評估及社會穩定度等因素所為之綜合判斷，
    具有科學驗證所得之結論，且勒戒處所之組織、人員之資格
    及執行觀察、勒戒相關程序，暨判斷施用毒品者，有無繼續
    施用毒品傾向，均有相關法令嚴格規範，非可恣意而為。又
    上開評估內容，已依照法務部因應毒品危害防制條例之修正
    意旨及109年11月18日最高法院刑事大法庭109年台上大字第
    3826號之裁定標準，據以為評估判斷認定，由形式上觀察，
    亦無擅斷或濫權等明顯不當之情事，自得資為判斷被告有無
    繼續施用毒品傾向之證明。被告徒憑己意，認新店戒治所附
    勒戒所人員所為之評估報告流於形式，質疑評分過程缺漏草
    率云云，顯係對專業評估之誤解，自非可採。
　㈢抗告意旨復以其仍有徒刑刑期執行中等詞置辯，惟按毒品危
    害防制條例規定強制戒治之目的，係因施用毒品成癮者，不
    論身癮或心癮均難以戒絕斷癮，再犯率偏高，乃有持續收容
    於戒治處所施以強制戒治之必要。該條例第20條第2項關於
    強制戒治之規定，係屬強制規定，只要觀察、勒戒後，經評
    定受觀察、勒戒人有繼續施用毒品傾向者，檢察官即應聲請
    法院裁定受觀察、勒戒者令入戒治處所強制戒治，其中並無
    任何例外規定。被告既有施用第二級毒品之行為，經原審法
    院裁定送勒戒處所觀察、勒戒後，經前揭專業評估仍有有繼
    續施用毒品傾向，足認其無法戒斷毒癮，自有依法再施以強
    制戒治之必要，原審裁定令被告入戒治處所強制戒治，自屬
    有據。另按毒品危害防制條例所規定之觀察、勒戒或強制戒
    治等處分，立法目的係為幫助施用毒品者戒除毒癮或降低再
    次施用毒品之危險性，而非為懲戒施用毒品之行為人，故觀
    察、勒戒之執行，其重點在「評估」該施用毒品者是否應受
    強制戒治以治癒其毒癮，並依其結果而有不起訴處分等處遇
    ；此與被告在觀察、勒戒執行期間或其前、後，是否另受或
    將受有期徒刑之執行無關。而監獄為執行刑罰之場所，並非
    戒癮專責機構，被告以其在目前在監執行中，嗣後仍須執行
    約5年有期徒刑始有假釋機會，質疑原裁定逾越科刑範圍云
    云，亦屬無據。　　
五、綜上，原審以檢察官之聲請合於法律規定，依毒品危害防制
    條例第20條第2項後段規定，裁定被告令入戒治處所施以強
    制戒治，其期間為6個月以上，至無繼續強制戒治之必要為
    止，但最長不得逾1年，經核並無不合。抗告人執前詞提起
    抗告，難認有理由，應予駁回。
據上論斷，應依刑事訴訟法第412條，裁定如主文。　
中　　華　　民　　國　　110 　年　　10　　月　　21　　日
                  刑事第九庭    審判長法　官  潘翠雪
                                      法　官  陳信旗
                                      法　官  俞秀美
以上正本證明與原本無異。
不得再抗告。
                                      書記官  謝崴瀚
中　　華　　民　　國　　110 　年　　10　　月　　21　　日